【裁判字號】    91,訴,1673
【裁判日期】    920521
【裁判案由】    租佃爭議
【裁判全文】
臺灣臺中地方法院民事判決  九十一年度訴字第一六七三號
    原      告  戊○○
                丙○○
                乙○○
                壬○○○
                己○○
                丁○○
                甲○○○
                子○○○
                庚○○○
                辛○○
    共      同
    訴訟代理人  王傳賢律師
                陳麗如律師
    被      告  巳○○        .
                寅○○○      .
                辰○○        .
                午○○        .
                丑○○        .
    共      同
    訴訟代理人  癸○○        .
    被      告  卯○○        .
右當事人間租佃爭議事件，經台中縣政府移送前來（台中縣政府九十一年五月八日府
地籍字第○九一一一九一九八○○號函），本院判決如左：
    主      文
確認兩造間就坐落台中縣神岡鄉○○段四○九地號、同段四一一地號土地之租賃關係
不存在。
訴訟費用由被告負擔。
    事      實
甲、原告方面：
  一、聲明：如主文第一項所示。
  二、陳述：
    (一)坐落台中縣神岡鄉○○段四○九地號、同段四一一地號土地（下稱系爭耕地）
      為原告所共有，前由被告之被繼承人羅敏灣向原告承租，並訂有耕地三七五租
      約，後因系爭耕地已變更為工業區用地，且租賃期間屆滿及承租人羅敏灣有不
      為耕作達一年以上、欠繳地租達二年以上等情事，原告乃終止系爭耕地租約，
      不再與羅敏灣辦理租約續定登記，原告與羅敏灣間之系爭耕地租約應已不存在
      ，然因承租人羅敏灣片面向神岡鄉公所申請續定耕地三七五租約，經原告提出
      異議，先後經神岡鄉公所、台中縣政府調解、調處均不成立，而由台中縣政府
      移送本院審理。
    (二)緣羅敏灣於與原告調處中之民國（下同）九十年十二月四日死亡後，系爭耕地
      承租之權利即由被告共同繼承，惟被告實際上並未在系爭耕地耕作，經兩造協
      商後，被告均同意放棄系爭耕地之耕作權，被告等除出具耕作權放棄書外，並
      已將系爭耕地交還原告管領，嗣原告依耕地三七五減租條例第十七條第二款規
      定主張終止系爭耕地租約並請求台中縣神岡鄉公所辦理租約註銷登記，但遭神
      岡悉公所以原租約承租人係羅敏灣，與出具耕作權放棄書之人姓名不符為由，
      拒絕辦理，因被告不願配合辦理相關手續，致原告無從辦理系爭耕地租約之註
      銷登記，故有向法院訴請確認系爭耕地租約不存在之必要。又基於被告有不為
      耕作等事實，原告並再以本件訴訟書狀之送達為通知被告終止系爭耕地租約之
      意思表示。
  三、證據：提出土地登記謄本二件、台中縣神岡鄉公所簡便行文表、耕作權放棄書
      、耕地三七五租約終止登記申請書各乙件、台中縣神岡鄉公所函二件、印鑑證
      明六紙為證，並請求向台中縣神岡鄉公所函查系爭耕地租約登記資料。
乙、被告方面：
  壹、被告巳○○、寅○○○、辰○○、午○○、丑○○部分：
    一、聲明：原告之訴駁回。
    二、陳述：自認自被告之被繼承人羅敏灣死亡後，即未再耕作系爭耕地，及有出
        具耕作權放棄書之事實，惟被告出具該耕作權放棄書，係因原告於本件訴訟
        中聲明「訴訟費用由被告負擔」之字句，致被告感受威勢壓力強迫，被告在
        此脅迫下不得已方出具該耕作權放棄書，且該耕作權放棄書係打字妥當後，
        才交予被告簽章，而當時被告正在守喪期間，思慮不周，故才簽名，故被告
        撤銷該項表示。
    三、證據：提出私有耕地租約、存證信函乙件、台中縣神岡鄉公所函三件、國庫
        存款收款書、提存書各七件為證。
  貳、被告羅庭峰部分：
    被告羅庭峰未於言詞辯論期日到場，據其前提出之書狀所為陳述如下：被告羅庭
    峰就本件耕地租約之爭議，已同意無條件拋棄系爭耕地之耕作權，並同意將系爭
    耕地返還原告。
    理      由
一、被告羅庭峰未於言詞辯論期日到場，核無民事訴訟法第三百八十六條各款所列情
    形，爰依原告之聲請，就被告羅庭峰部分由原告一造辯論而為判決。
二、按訴狀送達後，原告不得將原訴變更或追加他訴。但該訴訟標的對於數人必須合
    一確定時，追加其原非當事人之人為當事人者，不在此限，民事訴訟法第二百五
    十五條第一項第五款定有明文。本件原告戊○○、丙○○、己○○、丁○○、甲○○○、子○○○、庚○○○、辛○○起訴請求確認兩造間就坐落台中縣神岡鄉
    ○○段四○九地號、同段四一一地號土地租賃關係不存在，惟因系爭土地原共有
    人呂子盛於八十九年四月二十三日死亡後，呂子盛就系爭土地之應有部分由原告
    丙○○、乙○○、壬○○○繼承而公同共有，原告於訴訟進行中追加原非當事人
    之乙○○、壬○○○為原告，因系爭土地共有人就與被告間系爭土地租賃關係存
    否，必須合一確定，故原告於訴訟中追加系爭土地共有人之乙○○、壬○○○為
    原告，核與首揭規定相符，應予准許，合先敘明。
三、再耕地三七五減租條例第二十六條第一項規定租佃爭議事件須經調解、調處始得
    起訴，無非在於保持業主與佃農雙方情感，減少訟累。如出租人或承租人有數人
    ，其中一人或部分人出席調解、調處程序，已為不同意之表示，縱令全體出席，
    調解、調處自亦無從成立，則為訴訟便宜起見，應認該租佃爭議事件已踐行調解
    、調處程序。又出租人於縣政府耕地租佃委員會調處不成立移送第一審法院後，
    追加主張終止耕地租約之事由，請求收回耕地，因耕地租約當事人於調解、調處
    時就出租人原主張終止耕地租約之事由，已經調處不成立，其嗣後追加終止耕地
    租約之事由縱再為調處，亦將徒勞，為訴訟經濟起見，宜認追加之事由亦已踐行
    調處程序而准予追加（最高法院八十九年度台上字第六七○號、八十一年度台上
    字第二九三○號判決意旨參照）。本件系爭耕地租約終止之糾紛，前雖僅由原告
    戊○○、丙○○、己○○、丁○○、甲○○○、子○○○、庚○○○、辛○○依
    耕地三七五減租條例第二十六條第一項規定聲請調解、調處，原告乙○○、壬○○○並未參與調解、調處，且原告戊○○、丙○○、己○○、丁○○、甲○○○
    、子○○○、庚○○○、辛○○原聲請調解、調處時，僅主張承租人積欠地租達
    二年之總額，為其終止系爭耕地租約之事由，嗣於移送本院審理後，方追加承租
    人有放棄耕作權、及承租人非因不可抗力繼續一年不為耕作之情事，為終止系爭
    耕地租約之事由，然原告戊○○、丙○○、己○○、丁○○、甲○○○、子○○○、庚○○○、辛○○以被告有積欠租金之事由，主張終止系爭耕地租約，既經
    調處不成立，縱由本件原告全體與被告就原告原主張及追加主張之終止租約事由
    ，再為調解、調處，亦將徒增勞費，依前開說明，應認本件已踐行耕地三七五減
    租條例第二十六條第一項規定之調解、調處程序，而准予追加，附此敘明。
四、原告起訴主張：系爭耕地為原告所共有，原告與被告之被繼承人羅敏灣前定有耕
    地三七五租約，後因租賃期間屆滿及承租人羅敏灣有不為耕作達一年以上、欠繳
    地租達二年以上等情事，原告乃終止系爭耕地租約，然因承租人羅敏灣片面向神
    岡鄉公所申請續定耕地三七五租約，經原告提出異議，而先後由神岡鄉公所、台
    中縣政府進行調解、調處，嗣於調處中羅敏灣死亡，被告為羅敏灣之繼承人，因
    被告等自羅敏灣死亡後，實際上未在系爭耕地耕作，經兩造協商後，被告均同意
    放棄系爭耕地之耕作權，並已將系爭耕地交還原告管領，兩造間系爭耕地租賃關
    係已不存在，爰以訴請求確認之等語。被告雖自認自被告之被繼承人羅敏灣死亡
    後，即未再耕作系爭耕地，及有出具耕權作放棄書之事實，惟被告巳○○、寅○○○、辰○○、午○○、丑○○仍以耕作權放棄書係在原告脅迫下所為，系爭耕
    地租賃關係仍存在等語，資為抗辯。
五、按確認法律關係之訴，非原告有即受確認判決之法律上利益者，不得提起之，民
    事訴訟法第二百四十七條第一項定有明文。所謂即受確認判決之法律上利益，係
    指法律關係之存在否不明確，致原告在私法上之地位有受侵害之危險，而此危險
    得以對於被告之確認判決除去之者而言（最高法院五十二年台上字第一九二二號
    判例意旨參照）。本件原告起訴主張兩造間就系爭耕地之租賃關係已因終止而消
    滅，被告則抗辯耕作權放棄書係在原告脅迫下簽立，系爭耕地租賃關係並未消滅
    ，兩造爭執者既為系爭耕地租賃關係是否業因終止而消滅，如不訴請確認，則兩
    造系爭耕地租賃關係存否，無法明確，將致原告有無收回系爭耕地之權不明，原
    告在私法上之地位顯有受侵害之危險，揆之首開說明，原告提起本件確認之訴以
    排除此項危險，與上開法條之規定並無不符，合先陳明。
六、原告主張坐落台中縣神岡鄉○○段四○九地號、同段四一一地號土地為原告所共
    有，原告前與被告之被繼承人羅敏灣訂有耕地三七五租約，及羅敏灣於九十年十
    二月四日死亡，自羅敏灣死亡後被告均未再耕作系爭耕地，被告嗣並出具耕作權
    放棄書，表示放棄系爭耕地之耕作權，被告並已將系爭耕地交還原告管領之事實
    ，分別為被告所不爭執或自認之事實，且有原告提出之土地登記謄本、耕作權放
    棄書、印鑑證明可資為證，且有台中縣神岡鄉公所函送之系爭耕地租約登記資料
    可稽，自堪信原告之上開主張為真正。
七、按耕地租約在租佃期限未屆滿前，承租人放棄耕作權，或承租人有非因不可抗力
    繼續一年不為耕作時，出租人得終止耕地租約，為耕地三七五減租條例第十七條
    第一項第二款、第四款所明定。經查：被告自認有出具耕作權放棄書，表示放棄
    系爭耕地之耕作權之事實，惟被告巳○○、寅○○○、辰○○、午○○、丑○○
    抗辯該耕作權放棄書係在原告脅迫下所為云云。按民法第九十二條所謂脅迫係指
    必其言語舉動有足以使被脅迫者發生恐怖心，致陷於不能不遵從之狀態，且此項
    脅迫必以不法危害為限，而為此言語舉動之人，亦必有使他人身體上或精神上受
    其壓迫發生恐怖心之故意之情形而言（最高法院五十年台上字第七○七號判決、
    五十四年台上字第二九五五號判決意旨參照）。查被告巳○○、寅○○○、辰○○、午○○、丑○○抗辯原告脅迫其等簽立耕作權放棄書，無非以原告於本件訴
    訟書狀中記載聲明「訴訟費用由被告負擔」為其論據，然法院為終局判決時，應
    依職權為訴訟費用之裁判，為民事訴訟法第八十七條第一項所明定，是定訴訟費
    用之負擔本屬法院之職權，非訴訟當事人所應聲明之事項，且原告為該項訴訟費
    用負擔之聲明，亦僅係訴訟上權利之行使，並非不法之危害，與民法上所謂「脅
    迫」並不相符，而被告巳○○、寅○○○、辰○○、午○○、丑○○復未能舉證
    證明原告有何以不法危害為脅迫之事實，則被告巳○○、寅○○○、辰○○、午
    ○○、丑○○抗辯耕作權放棄書係在原告脅迫下所為云云，不足採信。至被告巳
    ○○、寅○○○、辰○○、午○○、丑○○另辯稱簽立耕作權放棄書時，係在守
    喪期間，思慮不周，才會同意放棄耕作權云云。然查，被告巳○○、寅○○○、
    辰○○、午○○、丑○○自認係在已書妥內容之耕作權放棄書上簽章之事實，被
    告在能詳細閱覽耕作權放棄書內容之情形下，猶在該耕作權放棄書上簽章，被告
    確有放棄系爭耕地耕作權之意甚明。基上所述，被告既已放棄系爭耕地之耕作權
    ，且被告自九十年十二月四日羅敏灣死亡後迄今，均無再耕作系爭耕地之事實，
    亦為被告巳○○、寅○○○、辰○○、午○○、丑○○所自認之事實，則依上揭
    耕地三七五減租條例第十七條第一項第二款、第四款之規定，原告自得終止系爭
    耕地租約，原告並以本件訴狀之送達再次為終止之意思表示，系爭耕地租約自已
    合法終止。從而，原告訴請確認兩造間就系爭耕地租賃關係不存在，自屬有據。
八、綜據上述，兩造間系爭耕地租約既經原告合法終止，則原告訴請確認兩造間系爭
    耕地租賃關係不存在，為有理由，應予准許。
九、本件判決之結果已臻明確，兩造其餘主張抗辯暨攻擊防禦方法及舉證，經審酌均
    於判決結果無影響，爰不一一論述，附此敘明。
十、據上論結，本件原告之訴為有理由，依民事訴訟法第三百八十五條第一項前段、
    第七十八條、第八十五條第一項，判決如主文。
中      華      民      國    九十二    年      五      月    二十一    日
                                    臺灣臺中地方法院民事第一庭
~B法      官  呂麗玉
右為正本係照原本作成
附記一如不服本判決，應於判決送達後二十日內，向本院提出上訴狀。
附記二不得上訴。
附記三如對本判決上訴，須於判決送達後二十日內，向本院提出上訴狀，同時表明上訴理
由；如已於本判決宣示後送達前提起上訴者，應於判決送達後十日內補具上訴理由（上訴
僅得以判決適用法規顯有錯誤為理由，並按他造當事人之人數附繕本）。
中      華      民      國    九十二    年      三      月      七      日
~B法院書記官  黃美雲


司法院資訊處製作；財團法人民間司法改革基金會備份。
